【裁判字號】    99,台上,2864
【裁判日期】    990513
【裁判案由】    違反貪污治罪條例等罪
【裁判全文】
最高法院刑事判決            九十九年度台上字第二八六四號
上  訴  人  甲○○
選任辯護人  林志忠律師
            王炳輝律師
上  訴  人  乙○○
選任辯護人  陳鴻謀律師
上  訴  人  丙○○
選任辯護人  劉憲璋律師
上  訴  人  丁○○
選任辯護人  王文聖律師
上列上訴人等因違反貪污治罪條例等罪案件，不服台灣高等法院
台中分院中華民國九十八年五月二十七日第二審更審判決（九十
七年度重上更(二)字第一四號，起訴案號：台灣台中地方法院檢察
署八十五年度偵字第二一七九一、二二一五０、二二八六六、二
三六四一號，八十六年度偵字第五八七、一二九七、一四五四、
二二七五、二六二０、一一九九一號），提起上訴，本院判決如
下：
    主  文
原判決關於甲○○、乙○○、丙○○部分均撤銷，發回台灣高等
法院台中分院。
其他（即丁○○）部分上訴駁回。
    理  由
壹、撤銷發回更審部分(即上訴人甲○○、乙○○及丙○○部分)
一本部分原判決認定甲○○原係台中縣大甲鎮鎮長；乙○○為該
鎮鎮公所辦理公共工程發包事宜之人員；丙○○係甲○○之表叔
，擔任川順營造股份有限公司（下稱川順公司）董事長；鄭銘富
（通緝中）原任同鎮鎮民代表會（下稱鎮代會）主席。丙○○為
標取大甲鎮公所發包之公共工程，基於對於依據法令從事公務之
人員，關於違背職務之行為期約、交付賄賂之犯意，居中調和甲
○○、鄭銘富之衝突，達成丙○○按工程款之一成半支付回扣，
鄭銘富、甲○○各別分取百分之五及十。甲○○乃利用其得以在
新台幣（下同）五十萬元以上、五百萬元以下公共工程之招標案
，核定底價，並指定三家廠商參加比價之職權，出於洩漏國防以
外秘密，以便經辦公用工程收取回扣之概括犯意，透過亦有犯意
聯絡之鄭銘富服務處人員吳文（綽號「師爺」，已死亡），通
知丙○○提供比價廠商名單；丙○○依約將開列為川順、日泰及
任發公司之紙條，經由吳文轉交甲○○；鄭銘富則交代乙○○
，略謂如原判決附表編號一至三所示工程，要給川順公司得標，
鎮長那邊已講妥，爾後該鎮公所之公用工程如要發包，均須通知
鄭銘富等語，並招待乙○○至該鎮福吉樓餐廳吃飯，復至鄰縣苗
栗紫微星地下酒家召女陪酒，在場者另有課長何聰明（經判決無
罪確定）、丙○○及李明吉，花費分別約四千、三萬元，均由丙
○○支付。上揭三項工程招標案作業中，甲○○果依約批示上揭
由丙○○所提供之三家公司比價競標，並將招標底價洩漏給吳文
，以便轉知丙○○；乙○○亦依鄭銘富指示，僅通知川順公司
派員領取標單，且將三項工程、均三家比價廠商之九份投標資料
悉數交給川順公司之戴沼銘一人；吳文旋電召戴沼銘至上揭鄭
銘富服務處，將記載甲○○所洩漏底價之字條交給戴沼銘；丙○
○則指示戴沼銘學習填寫投標資料；戴沼銘透過其妻陳寶貴、日
泰公司吳順、高蘭與任發公司廖振昌、鄭年雅完成陪標用印事
宜，押標金皆以丙○○同居人方若雄之帳戶申辦支應，民國八十
三年十二月二十八、二十九日開標結果，即由川順公司得標。八
十四年一月二十五日、三月十日，仍以上開手法，由川順公司標
得如原判決附表編號四、五所示之公用工程。然因丙○○認為川
順公司僅取得上列五項工程，而非原約定之「全部」工程，且前
三項工程在鄭銘富之強求下，轉由吳文、吳文郎（按為鄭銘富
選舉之重要樁腳）承包施工，（心有不甘）而未依約交付回扣，
甲○○乃未得款而未遂；鄭銘富則強以借款為名，先後向丙○○
借用三十及四十一萬元；丙○○明知實係回扣性質，仍基於對公
務員違背職務之行為，交付賄賂之犯意，簽發方若雄名義之支票
如數給付，由鄭銘富分別透過同居人徐華、弟媳蘇秀照之帳戶提
兌，收得回扣得逞等情。因而撤銷第一審關於此部分之科刑判決
，改判適用較有利之行為時法，依牽連犯或連續犯之規定，仍論
處甲○○共同連續依據法令從事公務之人員，經辦公用工程收取
回扣未遂罪刑（處有期徒刑五年二月）；乙○○依據法令從事公
務之人員，經辦公用工程舞弊罪刑（依偵查中自白及犯罪所得在
五萬元以下，遞減其刑，處有期徒刑二年六月）；丙○○連續非
依據法令從事公務之人員，亦非受公務機關委託承辦公務之人，
對於依據法令從事公務之人員，關於違背職務之行為，交付賄賂
罪刑。固非無見。
二惟查：(一)、各行為人間倘具有犯意聯絡、行為分擔，即應成立
共同正犯，並因相互利用，共同完成犯罪，應就犯罪之全部結果
共同負責，不能予以割裂，僅就分得贓物（款）者，論以既遂，
而就未獲取者，論為未遂。原判決事實既認定甲○○與鄭銘富、
丙○○（此人部分詳後述）協議由丙○○按工程款之一成半支付
回扣，鄭銘富分取百分之五、甲○○分取其餘百分之十，鄭、吳
二人達成經辦公用工程收取回扣（此部分再詳後述）之犯意聯絡
，甲○○遂洩漏工程底價予丙○○，並依丙○○提供之圍標廠商
名單指定參與比價之三家廠商，其間諸多聯繫工作皆由鄭銘富服
務處人員吳文居中處理，果由丙○○負責之川順公司得標，鄭
銘富因此以借款為名，強向丙○○取得共七十一萬元之支票二張
提示兌現（見原判決第三頁倒數第一、二行，第四頁第四至六行
、第十六至十九行，第五頁第一至五行，第六頁第十三、十四行
，倒數第一至十行，第七頁第一行），理由內雖說明甲○○與鄭
銘富及吳文就經辦公用工程收取回扣之事，為共同正犯（見原
判決第七十二頁倒數第九至十一行），卻置鄭銘富已向丙○○收
得款項一情於不顧，割裂論甲○○以未遂犯（見原判決第二頁主
文第二項，第七十四頁第十一、十二行），而非共同犯罪之既遂
犯，顯有法則適用不當之違誤。(二)、貪污治罪條例第四條第一項
第三款所定建築或經辦公用工程或購辦公用器材、物品，浮報價
額、數量、收取回扣或有其他舞弊情事罪，其不法之行為，係存
在於公務員單方，因出於公務員之主動，致公帑虛耗，公務員卻
從中自肥，情節實重，乃課以該條例中最重之刑度；至其相對之
人民或商家，縱然配合成事，無非被動或無奈，本身又無何不法
利得，故不在該條例非難之列。惟若官民（或官商）違法勾結，
各取所需好處，其間公務員違背職務之對價，雖以抽取一定數額
或比例之回扣為名，實屬賄賂性質，自不能拘泥於相關人員之用
語，割裂論公務員以收取回扣罪，論商、民以同條例第十一條之
行求、期約或交付賄賂罪（下稱行賄罪），而應依同條例第四條
第一項第五款之公務員違背職務要求、期約或收受賄賂罪與上揭
行賄罪（學理上以「對立犯」稱之）予以論處。此二種公務員獲
致不法利得之犯罪類型，並不相同，法則適用時，當加分辨。原
判決認定丙○○為獲得大甲鎮公所發包之公用工程，竟與鎮長甲
○○、鎮代會主席鄭銘富等人勾結，達成抽取工程款一成半回扣
，而由丙○○負責之川順公司以圍標方式順利得標之協議，嗣付
諸實現，標得如原判決附表所示五項工程，業見前述，上揭所謂
之回扣，究屬一般之非嚴謹用語？抑或甲○○違背職務，洩漏底
價並指定圍標廠商與標之對價？原審未加詳查、釐清。本院第一
次發回更審時，已約略指出回扣和賄賂之區別，原判決仍未詳酌
，逕予割裂評價，就甲○○部分論以收取工程回扣罪，就丙○○
部分論以行賄罪，致原有瑕疵依然存在，本院無從為其法律適用
是否正確之判斷。(三)、貪污治罪條例以「舞弊」作為犯罪構成要
件者，計有第四條第一項第三款之建築或經辦公用工程或購辦公
用器材、物品，浮報價額、數量，收取回扣或有其他舞弊情事；
及第六條第一項第二款之募集款項或徵用土地、財物，從中舞弊
二種。法定本刑之主要刑罰，前者為無期徒刑或十年以上有期徒
刑，後者為五年以上有期徒刑，均屬甚重之刑罰，可見所違背之
行政規範或作業程序，自非一般或普通情形可比，而係情節嚴重
，必須深究者，斯符合罪責相當原則。依其文義，當指玩弄、操
作違法或不當之手段，刻意製造外人難以得悉實情之外觀假象，
而從中獲取個（私）人之不法財產上利益。以前者之罪而言，乃
指與浮報價、量（俗稱「灌水」），造成差價金額，中飽公務員
私囊；扣除一定比例，流歸公務員私人所有等情形相當者，始克
成立。例如偷工減料、以品混充真品、利用劣質品取代高質品
等，為其適例。易言之，倘客觀上不認為違規情節重大，又未從
公共財中得到私人不法利益，尚無遽以上揭至重之罪名相繩之餘
地。至其中倘有圖利他人之不法情事，則屬是否成立貪污圖利罪
之另一問題，仍不宜混淆。原判決認定乙○○接受鄭銘富邀約用
餐並續攤召女陪酒，乙○○因而不依正常作業方式辦理廠商領標
通知事宜，致川順公司圍標得逞等情（見原判決第四頁倒數第一
至六行，第五頁第五至十一行，第六頁第一、二行），論以經辦
工程舞弊之重罪，理由內未就其違反作業程序之情節，是否已達
致與收取回扣、浮報中飽價差之程度相當，予以說明，自嫌理由
欠備。(四)、中華民國九十六年罪犯減刑條例第三條第一項第一款
前段規定：「犯貪污治罪條例第四條至第六條之罪，經宣告死刑
、無期徒刑或逾有期徒刑一年六月之刑者，不予減刑。」自其反
面而言，倘犯罪在九十六年四月二十四日以前，雖犯貪污治罪條
例之罪，如非屬第四條至第六條之公務員貪污各罪情形，而係一
般人民之行賄罪，仍有減刑寬典之適用。原判決認定丙○○係於
八十三、四年間犯行賄罪，宣告有期徒刑一年六月，卻疏未依上
揭減刑條例規定予以減刑，自有判決不適用法則之違法。以上，
或為上訴意旨所指摘，或屬本院得依職權調查之事項，應認原判
決關於此部分，仍有撤銷發回更審之原因。又原判決理由壹－六
所載不另為無罪諭知部分，基於審判不可分之原則，一併發回更
審，附此敘明。
貳、上訴駁回（即上訴人丁○○）部分
按刑事訴訟法第三百七十七條規定，上訴於第三審法院，非以判
決違背法令為理由，不得為之。是提起第三審上訴，應以原判決
違背法令為理由，係屬法定要件。如果上訴理由書狀並未依據卷
內訴訟資料，具體指摘原判決不適用何種法則或如何適用不當，
或所指摘原判決違法情事，顯與法律規定得為第三審上訴理由之
違法情形，不相適合時，均應認其上訴為違背法律上之程式，予
以駁回。本部分丁○○上訴意旨略以：(一)、原判決理由既謂丁○
○與「鄭銘坤、鄭銘輝、鄭銘宗」等人剝奪張健一之行動自由，
復指丁○○與「鄭銘坤、鄭銘輝、鄭銘宗、鄭銘富、鄭銘男、廖
文堂、陳志明、莊志銘及上述不詳姓名之成年男子」，……為共
同正犯。就此共同正犯人數之說明先後不一，有判決理由矛盾之
違失。(二)、證人陳裕村、林明宗、康文毅、陳朝欽（下稱陳裕村
等四人，均經判刑確定）及李隆基、紀昭印（下稱李、紀二人）
均接受丁○○之招待飲宴與召女陪酒，因此投票支持丁○○當選
為大甲鎮代會副主席，原判決未就李、紀二人何以與陳裕村等四
人不同，不構成投票受賄罪之理由予以充分說明，非無判決理由
矛盾及不備之違誤。(三)、第一審共同被告鄭銘男、陳裕村、陳朝
欽、李素、林桓式、李富、黃全民、李隆基、林明宗、吳宛龍
、張健一及鄭銘富等人在警詢或偵查中所為之供述，均受刑求或
以羈押方式不正取供，原審不加詳查，僅以該等陳述距離案發時
間較近，無受干擾疑慮為由，認具證據能力，進而採為不利於丁
○○認定之依據，非但未盡證據調查職責，甚且判決理由不備云
云。惟查：(一)、上訴，係為求撤銷下級審之不當判決，由上級審
予以救濟，改為更為有利判決之制度設計，倘所指摘之下級審判
決之瑕疵，顯然與上訴人毫無關係，即不合上訴救濟之目的，非
法律所允許。上揭上訴意旨(一)、(二)，無非屬於行文詳略，及無關
丁○○自身刑責事項，自無許丁○○憑為提起合法上訴第三審理
由之餘地。(二)、證據之取捨、證明力之判斷及事實之認定，俱屬
事實審法院自由裁量判斷之職權，此項職權之行使，倘不違背經
驗法則或論理法則，即無違法可指，觀諸刑事訴訟法第一百五十
五條第一項規定甚明。而供述證據雖彼此稍異或先後不一，審理
事實之法院仍可斟酌調查所得之各項證據，本於經驗法則、論理
法則，作合理之比較，定其取捨，採用相同基本事實之陳述，非
謂其中一有不符，即應全部不可採信。又所謂應於審判期日調查
之證據，係指與待證事實具有重要關係，在客觀上認有調查之必
要性，且有調查之可能性，為認定事實、適用法律之基礎者而言
。若事實已臻明確，或調查途徑已窮，自毋庸為無益之調查，亦
無未盡調查證據職責之違法可言。至被告遭受羈押，與其在羈押
中之供述，是否為不正取得，要屬不同之二事，非謂身受依法羈
押，即不能為任意性陳述。原判決理由貳－一，計以四頁之篇幅
，詳細就上揭第一審共同被告如何在審理中翻供，但衡諸其等在
警詢（含調查單位及警所）之時間，距案發時較近，記憶深刻，
又較少受他人不當干擾，無勾串、迴護機會，所供完整、明確，
實具有較可信之特別狀況，尤以鄭銘男參與犯罪時，已經二十歲
，受偵訊時，係二十二歲，具有是非、利害關係之判斷力，勘驗
其偵訊錄音帶，未發現有遭檢察官以強暴、脅迫、利誘、詐欺或
其他不正方法取供之情，顯係出於自由意志，具任意性，且與林
桓式、李富迭在警所、調查單位詢問與偵訊之供述大致相符（上
揭各第一審共同被告乃鎮民代表，具一定之學識、歷練，於地方
上有一定之身分、地位，客觀上乏受不正取供之虞），鄭銘富則
已被通緝，無法到庭接受反對詰問，丁○○及辯護人空言質疑上
揭審判外陳述之證據適格（實則各該警詢、偵查中所述，皆在刑
事訴訟法九十二年九月一日施行前所製作，依同法施行法第七條
之三但書規定，因修正前無傳聞法則規定，各該審判外之陳述，
原已具證據能力。原判決甚而進一步依現行法規定，認定其具證
據能力），尚無可取，逐一說明、指駁。所為之證據取捨及得心
證理由，俱有各證據資料在案可稽，自形式上觀察，並不違背客
觀存在之經驗法則、論理法則。上訴意旨置原判決已明白論斷之
事項於不顧，猶執陳詞，任憑主觀而為指摘，難認適法之第三審
上訴理由。依上說明，應認丁○○之上訴為違背法律上之程式，
予以駁回。
據上論結，應依刑事訴訟法第三百九十五條前段、第三百九十七
條、第四百零一條，判決如主文。
中    華    民    國  九十九  年    五    月   十三   日
                      最高法院刑事第十庭
                          審判長法官  花  滿  堂
                                法官  陳  東  誥
                                法官  洪  昌  宏
                                法官  陳  世  雄
                                法官  許  錦  印
本件正本證明與原本無異
                                      書  記  官
中    華    民    國  九十九  年    五    月   十七   日
                                                      Q

司法院資訊處製作；財團法人民間司法改革基金會備份。
